---
title: "Pronóstico de la Inflación en Bolivia"
author: "David Ayala Muñoz"
date: "`r Sys.Date()`"
output:
  html_document: 
    toc: yes 
    toc_float: yes 
    number_sections: yes 
    code_folding: hide 
    fig_width: 12
    fig_height: 8
    linestretch: 1.5
    fontsize: 11pt
---

# Introducción

En este documento se realiza el pronóstico de la inflación para Bolivia para el año 2025, aplicando la metodología de Box-Jenkins (1976), para identificar un modelo autorregresivo integrado de media móvil ARIMA(p,d,q).

La Metodología de Box-Jenkins, consiste en:

1. Identificación: Consiste en identificar los valores (p,d,q), mediante los gráficos de la Función de autocorrelación (FAC) para identificar los procesos MA(q)  y Función de autocorrelación parcial (FACP) para identificar los procesos AR(p).

2. Estimación: Consiste en estimar los parámetros o coeficientes del modelo.

3. Verificación o diagnóstico:Consiste en verificar que los residuos sean ruidos blanco.

4. Pronóstico: Si se cumplen los tres pasos previos, se puede utilizar el módulo para fines de pronóstico. 


```{r message=FALSE, warning=FALSE, cache=FALSE}
#librarías
#install.packages(c("pacman","seasonal",tidyverse","dplyr","readxl","janitor","ggplot2","lubridate","tseries","tsibble", "aTSA","feasts"))

pacman::p_load(
  tidyverse,
  dplyr,#Transformación de variables
  readxl,#Importar datos de excel
  janitor,#Para tablas
  ggplot2,#Gráficos
  lubridate,#Trabajar con Fechas
  tseries,#Pruebas del modelo
  tsibble,#Para trabajar con datos de series de tiempo
  forecast,#Para pronostico
  aTSA,#ajustar modelos de series de tiempo
  feasts,#Complemento para autoplot,
  seasonal
)
```

# Importación y Limpieza de los Datos

La información empleada es del Instituto Nacional de Estadística (INE). Para el propósito se emplea la inflación  a doce meses por mes.

Como la información obtenida no viene en formato de tabla normalizada, se procederá a hacer las transformaciones pertinentes para lograr obtener una tabla normalizada. Ademas solo se empleara información a partir del año 2015.

```{r warning=FALSE, cache=FALSE, message=FALSE}
#Importar la base de datos
Infl <- read_excel("~/Portafolio_R/Inflación/Infl_Base.xlsx", sheet="CUADRO Nº 1.4 VAR 12 MESES", skip = 4)

#Filtro de observaciones y anulación de la dinamización
Infl <-  Infl %>% 
  filter(row_number()%in%c(seq(2,13))) %>% 
  pivot_longer(cols = !MES, names_to = "Años",values_to = "Inflación")

#Filtrar para años mayores a 2015
Infl <- Infl %>% 
  mutate(Años=as.integer(Años)) %>% 
  filter(Años>=2015)

#Transformación de Fecha
Infl <- Infl %>% 
  mutate(fecha=paste0("01/",MES,"/",Años),
         Fecha=as.Date(fecha, format="%d/%B/%Y")) %>% 
  select(-fecha)

head(Infl,7)
```

# Visualización de las Serie

En esta sección se gráfica la serie con el objetivo de detectar patrones o identificar cualquier observación inusual. 

## Gráfico de la Inflación

```{r message=FALSE, warning=FALSE, cache=FALSE}
ggplot(Infl, aes(x=Fecha, y=Inflación))+
  geom_line(color="#539CBA", size=1)+
  theme_bw()+
  labs(title="Inflación Mensual de Bolivia, 2015-2024", subtitle = "(%)", x=NULL, y="Tasa")+
  scale_x_date(date_breaks = "year", date_labels = "%Y")+
  theme(
    plot.title = element_text(face="bold", color = "#539CBA", size=18),
    plot.caption.position = "plot",
    plot.title.position = "plot",
    axis.text = element_text(size=14, color="gray12")
  )
```


## Evolución de la Distribución de la Inflación Anual

```{r warning=FALSE, cache=FALSE, message=FALSE}
Infl %>% 
  mutate(Año_1=as.character(year(Fecha))) %>%  
ggplot(aes(x=Año_1, y=Inflación, group=Año_1))+
  geom_boxplot(color="#539CBA", alpha=.7,size=1, show.legend = F)+
  geom_jitter(stat="identity",color="midnightblue", alpha=.7,size=1.5)+
  theme_bw()+
    labs(title="Evolución de la Distribución de la Inflación Anual, 2015-2024", subtitle = "(%)", x=NULL, y="Tasa")+
  theme(
    plot.title = element_text(face="bold", color = "#539CBA", size=18),
    plot.caption.position = "plot",
    plot.title.position = "plot",
    axis.text= element_text( color="gray12",size=14),
  )
```

## Inflación Promedio Anual

```{r warning=FALSE, cache=FALSE, message=FALSE}
Infl %>% 
  mutate(Años_1=as.character(year(Fecha))) %>% 
  group_by(Años_1) %>% 
  summarise(Inf_Pro=mean(Inflación)) %>% 
  ggplot(aes(x=Años_1, y=Inf_Pro))+
  geom_bar(stat = "identity", fill="#539CBA", alpha=.7, width = .7)+
  theme_classic()+
  geom_text(aes(label=paste(round(Inf_Pro,2),"%")), vjust=-.5, hjust="center",size=14, size.unit = "pt")+
  labs(title="Inflación Promedio Anual, 2015-2024", subtitle = "(%)",x=NULL)+
  scale_y_continuous(limits = c(0, 6), expand = c(0, 0))+
  theme(
    plot.title = element_text(face="bold", color = "#539CBA", size=18),
    plot.caption.position = "plot",
    plot.title.position = "plot",
    axis.line.y = element_blank(),
    axis.ticks = element_blank(),
    axis.text.y = element_blank(),
    axis.title.y = element_blank(),
    axis.text.x = element_text(color="black", size=14)
  )
```


# Conversión a Series de Tiempo y Analísis 

```{r warning=FALSE, cache=FALSE, message=FALSE}
Infl_ts <- Infl %>% 
  select(-c(Años,MES)) %>%
  mutate(Fecha=yearmonth(Fecha)) %>% #Variable tiempo
  as_tsibble(
    index = Fecha#Index
  )
head(Infl_ts,7)
```


## Análisis de Estacionalidad

```{r warning=FALSE, cache=FALSE, message=FALSE}
Infl_ts %>% 
  gg_season(Inflación, labels = "both", size=1)+
  theme_bw()+
  labs(title="Inflación Mensual de Bolivia, 2015-2024", subtitle = "(%)")+
  coord_cartesian(expand = TRUE)+
  theme(
    plot.title = element_text(face="bold", color = "#539CBA", size=18),
    plot.caption.position = "plot",
    plot.title.position = "plot",
    axis.text= element_text( color="gray12",size=14)
  )

```


## Gráfico de subseries estacionales

```{r warning=FALSE, cache=FALSE, message=FALSE}
Infl_ts %>% 
  gg_subseries(Inflación)+#La media por Mes
  theme_bw()+
  labs(title="Inflación Mensual de Bolivia, 2015-2024", subtitle = "(%)")+
  theme(
    plot.title = element_text(face="bold", color = "#539CBA", size=18),
    axis.text.x = element_text(angle = 90),
    plot.caption.position = "plot",
    plot.title.position = "plot"
  )
```

De acuerdo al análisis, no existe un efecto estacional marcado en la serie. Pero por rutina se procederá a desestacionalizar para eliminar algunos picos.

## Desestacionalización

Para la desestacionalización se empleará la técnica creada por la Oficina del Censo de USA X-13ARIMA-SEATS.

```{r warning=FALSE, cache=FALSE, message=FALSE}

Infl_ts<- Infl_ts %>% 
  model(x11 = X_13ARIMA_SEATS(Inflación ~ x11())) %>% 
  components() %>%select(-.model)


Infl_ts %>% 
  ggplot(aes(x = as_date(Fecha))) +
  geom_line(aes(y = Inflación, colour = "Inflación"), size=0.7) +
  geom_line(aes(y = season_adjust,colour = "season_adjust"), size=0.7) +
  geom_line(aes(y = trend, colour = "trend"), size=0.7) +
  scale_x_date(date_breaks = "year", date_labels = "%Y")+
  scale_colour_manual(
    values = c("#539CBA", "midnightblue", "#D55E00"),
    breaks = c("Inflación", "season_adjust", "trend"))+
  theme_bw()+
  labs(title="Descoposicón de la Inflación Mensual de Bolivia, 2015-2024", subtitle = "(%)", x=NULL, y="%")+
  theme(
    plot.title = element_text(face="bold", color = "#539CBA", size=18),
    legend.position='top', 
    legend.justification='left',
    legend.direction='horizontal',
    legend.title = element_blank(),
    plot.caption.position = "plot",
    plot.title.position = "plot",
    legend.location = "plot",
    axis.text= element_text( color="gray12",size=14)
  )
```

# Detección del Orden de Integración (d)

## Método Informal

```{r warning=FALSE, cache=FALSE, message=FALSE}
Infl_ts %>% 
  PACF(season_adjust, lag_max = 24) %>% 
  autoplot()+
  theme_bw()+
  labs(title = "Función de Autucorrelación Parcial")+
  theme(
    plot.title = element_text(face="bold", color = "#539CBA",size=18),
    legend.position='top', 
    legend.justification='left',
    legend.direction='horizontal',
    legend.title = element_blank(),
    plot.caption.position = "plot",
    plot.title.position = "plot"
  )

Infl_ts %>% 
  ACF(season_adjust, lag_max = 24) %>% 
  autoplot()+
  theme_bw()+
  labs(title = "Función de Autucorrelación")+
  theme(
    plot.title = element_text(face="bold", color = "#539CBA", size=18),
    legend.position='top', 
    legend.justification='left',
    legend.direction='horizontal',
    legend.title = element_blank(),
    plot.caption.position = "plot",
    plot.title.position = "plot",
  )
```

## Método Formal

a) Prueba de Dickey Fuller Aumentada

Ho: La serie tiene raíz unitaria.

```{r warning=FALSE, cache=FALSE, message=FALSE}
#ADF
Infl_ts %>% 
  features(season_adjust, adf.test)
```


b) Prueba de Philip 

Ho: La serie no es estacionaria o tiene raíz unitaria.

```{r warning=FALSE, cache=FALSE, message=FALSE}
#P-P
Infl_ts %>% 
  features(season_adjust, pp.test)
```


## Diferenciación

```{r warning=FALSE, cache=FALSE, message=FALSE}
#Diferenciar
Infl_ts %>% 
  ggplot(aes(x=Fecha, y=difference(season_adjust)))+
  geom_line()+
  theme_bw()+
  labs(title="Diff de la Inflación Mensual de Bolivia, 2015-2024", subtitle = "(%)")+
  geom_hline(yintercept = 0, size=.5)+
  scale_x_yearmonth(date_breaks = "1 year", date_labels = "%Y")+
  theme(
    plot.title = element_text(face="bold", color = "#539CBA", size=18),
    plot.caption.position = "plot",
    plot.title.position = "plot"
  )
```

De acuerdo con las pruebas formales e informales, se evidencia que la serie es integrada de orden (1).

# Identificar los Procesos AR(p) y MA(q)

De la función de autocorrelación parcial se obtiene el orden del modelo AR(p) y de la función de autocorrelación, el orden del modelo MA(q).

```{r warning=FALSE, cache=FALSE, message=FALSE}
Infl_ts %>% 
  ACF(difference(season_adjust), lag_max = 24) %>% 
  autoplot()+
  theme_bw()+
  labs(title="Función de autocorrelación")+
  theme(
    plot.title = element_text(face="bold", color = "#539CBA", size=18),
    plot.caption.position = "plot",
    plot.title.position = "plot"
  )
```


```{r warning=FALSE, cache=FALSE, message=FALSE}
Infl_ts %>% 
  PACF(difference(season_adjust), lag_max = 24) %>% 
  autoplot()+
  theme_bw()+
  labs(title="Función de autocorrelación Parcial")+
  theme(
    plot.title = element_text(face="bold", color = "#539CBA", size=18),
    plot.caption.position = "plot",
    plot.title.position = "plot"
  )
```

De acuerdo a las gráficas, sugiere un modelo ARIMA(3,1,1), aunque da la percepción de ser un modelo estacional dado que el pico en el rezago 12 es significativo, es decir, ARIMA(3,1,1)S(1,0,1)[12].

# Estimar el Modelo ARIMA(pdq)

Ahora se estimarán los modelos candidatos posibles.

```{r warning=FALSE, cache=FALSE, message=FALSE}
#Modelos
Model <- Infl_ts %>% 
  model(
    arima011 = fable::ARIMA(season_adjust~ pdq(0,1,1)),
    arima310 = fable::ARIMA(season_adjust ~ pdq(3,1,0)),
    arima311 = fable::ARIMA(season_adjust~ pdq(3,1,1)),
    #Estacionales
    arima_311S = fable::ARIMA(season_adjust~ pdq(3,1,1)+PDQ(1,0,1)),
    arima_011S = fable::ARIMA(season_adjust~ pdq(0,1,1)+PDQ(0,0,1)),
    arima_310S = fable::ARIMA(season_adjust~ pdq(3,1,0)+PDQ(1,0,0)),
  ) 
```


Para la elección del mejor modelo se hará uso de los criterios de información: Elegir el modelo cuyos estadísticos o criterios de información se minimicen y, para el caso de la razón de verosimilitud (LL), elegir el modelo cuyo estadístico o criterio de razón de verosimilitud se maximice (mayor valor).

```{r warning=FALSE, cache=FALSE, message=FALSE}
#Encontrar el mejor modelo 
glance(Model) %>% arrange(AICc) %>% select(.model:BIC)
```

De acuerdo con los resultados, el mejor modelo es el ARIMA(3,1,0), dado que más de un criterio los respalda.


## Gráfico de los Residuos

```{r warning=FALSE, cache=FALSE, message=FALSE}
Model %>% 
  select(arima310) %>% 
  gg_tsresiduals()+
  labs(title="Residuos")
  
```

## Test de Ruido Blanco (ljung_box)

Ho: La serie es Ruido blanco.

```{r warning=FALSE, cache=FALSE, message=FALSE}
augment(Model) %>% 
  filter(.model=="arima310") %>% 
  features(.innov, ljung_box, lag = 36, dof = 6)
```

Aunque no se rechaza la H0, existe presencia de valores atípicos.

```{r warning=FALSE, cache=FALSE, message=FALSE}
resid <- augment(Model)
#Gráficos de los residuos
resid %>% 
  filter(.model=="arima310") %>% 
  ggplot(aes(x=Fecha,y=.innov))+
  geom_line()+
  geom_hline(yintercept = 0)+
  labs(title = "Residuos del Modelo")+
  theme_bw()+
  theme(
    plot.title = element_text(face="bold", color = "#539CBA", size=18),
    plot.caption.position = "plot",
    plot.title.position = "plot"
  )
```

## Detección de Oulier

La técnica empleada para detectar outlier será el diagrama de caja.

```{r warning=FALSE, cache=FALSE, message=FALSE}
#Detectando oulier en resid
data <- augment(Model)%>% 
  filter(.model=="arima310")
Oulier <- boxplot(data$.innov)$out
Oulier 
```

```{r warning=FALSE, cache=FALSE, message=FALSE}
#Ubicar los outliers
data %>% 
  filter(.innov%in%Oulier)
```


Los valores atípicos u outliers se encuentran en la fecha __dic/2019__ y __Agos/2024__

## Creación de dummys

```{r warning=FALSE, cache=FALSE, message=FALSE}
#Agregamos dummies a la data ts
Infl_ts <- Infl_ts %>% 
  mutate(dumm_dic19=ifelse(as.character(Fecha)=="2019 dic.",1,0),
         dumm_ago24=ifelse(as.character(Fecha)=="2024 ago.", 1,0))

ggplot(Infl_ts,aes(x=Fecha))+
  geom_line(aes(y=dumm_dic19), color="red")+
  geom_line(aes(y=dumm_ago24))+
  theme_bw()
```

# Modelo Corregido

```{r message=FALSE, warning=FALSE, cache=FALSE}
#Modelo Corregido
Model_cor <- Infl_ts %>% 
  model(
    arima011 = fable::ARIMA(season_adjust~ pdq(0,1,1)+dumm_dic19+dumm_ago24),
    arima310 = fable::ARIMA(season_adjust ~ pdq(3,1,0)+dumm_dic19+dumm_ago24),
    arima311 = fable::ARIMA(season_adjust~ pdq(3,1,1)+dumm_dic19+dumm_ago24),
    auto = fable::ARIMA(season_adjust)
  ) 

#Encontrar el mejor modelo 
glance(Model_cor) %>% arrange(AICc) %>% select(.model:BIC)
```

El mejor modelo es el ARIMA(3,1,1)

## Gráfico de Residuos

```{r warning=FALSE, cache=FALSE, message=FALSE}
Model_cor %>% 
  select(arima311) %>% 
  gg_tsresiduals()
```

## Test de Ruido Blanco

```{r}
augment(Model_cor) %>% 
  filter(.model=="arima311") %>% 
  features(.innov, ljung_box, lag = 36, dof = 6)
```

# Comparación de los modelos (Corregido y el Simple)


```{r warning=FALSE, cache=FALSE, message=FALSE}
Model_Sim <- glance(Model) %>% arrange(AICc) %>% select(.model:BIC) %>% 
  filter(.model=="arima310")

Model_Core <- glance(Model_cor) %>% arrange(AICc) %>% select(.model:BIC) %>%
              filter(.model=="arima311")
#El mejor modelo es el Arima corregido
#Pruebas ex
bind_rows(Model_Sim, Model_Core) 
```

De acuerdo al AIC y log_lik, el modelo final es el ARIMA(3,1,1).


# Pronóstico

```{r warning=FALSE, cache=FALSE, message=FALSE}
#Creación de una data para el Pronostico
Data <- new_data(Infl_ts, 12) |>
  mutate(
    dumm_ago24 = 0,#Las variables exogenas
    dumm_dic19= 0,
    )

#Pronostico (Data)
forecast(Model_cor,Data) |>
  filter(.model=="arima311") %>% 
  hilo()

```



## Gráfico de Pronóstico de la Inflación 

```{r warning=FALSE, cache=FALSE, message=FALSE}
#Gráfico
forecast(Model_cor,Data) %>% 
  filter(.model=="arima311") %>% 
  autoplot(Infl_ts, color=alpha("#539CBA",.5))+
  theme_bw()+
  scale_x_yearmonth(date_breaks = "1 year", date_labels = "%Y")+
  labs(title="Pronóstico de la Inflación de Bolivia, 2015-2025", subtitle = "(%)",
       x=NULL, y="%")+
  theme(
    plot.title = element_text(face="bold", color = "#539CBA", size=18),
    legend.position='top', 
    legend.justification='left',
    legend.direction='horizontal',
    plot.caption.position = "plot",
    plot.title.position = "plot",
    legend.location = "plot",
    axis.text= element_text( color="gray12",size=14)
  )
```

## Inflación Promedio Anual

```{r warning=FALSE, cache=FALSE, message=FALSE}
#Pronostico de la Inflación anual promedio
Data2 <- bind_rows(Infl_ts,
          forecast(Model_cor,Data) %>% 
            filter(.model=="arima311") %>%
            hilo())
Data2 %>% 
  mutate(Años=as.character(year(Fecha))) %>% 
  group_by(Años) %>% 
  as_tibble() %>% 
  select(-Fecha) %>% 
  summarise(Infl=mean(Inflación, na.rm = TRUE), Pron=mean(.mean, na.rm=TRUE)) %>%
  mutate(is_2025=ifelse(Años==2025, TRUE, FALSE)) %>% 
  ggplot(aes(x=Años,y=Infl, fill=is_2025))+
  geom_bar(stat = "identity", show.legend = F)+
  geom_bar(aes(y=Pron), stat = "identity", show.legend = F)+
  scale_fill_manual(breaks = c(FALSE, TRUE), values = c("#BAD1D6","#539CBA"))+
  coord_cartesian(expand = FALSE,
                  ylim = c(0,8))+
  theme_classic()+
  theme(
    plot.title = element_text(face="bold", color = "#539CBA", size=18),
    axis.line.y = element_blank(),
    axis.ticks = element_blank(),
    axis.text.x = element_text(size=14, color="gray12"),
    axis.text.y = element_blank(),
    plot.caption.position = "plot",
    plot.title.position = "plot"
  )+
  geom_text(aes(y=Pron,label=ifelse(is_2025,paste(round(Pron,2),"%"),NA)), vjust=-.5, hjust="center", color="#539CBA",size=12, size.unit = "pt")+
  geom_text(aes(label=paste(round(Infl,2),"%")), vjust=-.5, hjust="center", size=12, size.unit = "pt")+
  labs(title="Inflación Promedio Anual, 2015-2025", subtitle = "(%)",x=NULL,y=NULL)

```


# Conclusión

De acuerdo a los datos y la aplicación de la metodología de Box-Jenkins (1976):

* El modelo ARIMA empleado es el ARIMA(3,1,1) corregido por la influencia de valores atípicos.

* La inflación promedio pronosticada para el año 2025 alcanzará el 7.48%, 2.4 pp por encima del promedio registrado en 2024.

* Además, de acuerdo con los datos, la inflación en el último semestre del año 2024 presentó una dispersión marcada, terminando el año con una inflación de `r round(Infl %>% filter(MES=="Diciembre" & Años==2024) %>% select(Inflación),2)`%


